最高法院民事判決　　　　　　　　　　　　　　　八十七年度台上字第二○二○號
　　上 訴 人　李明德
　　　　　　　李明海
　　被上訴人　王允成
右當事人間請求拆屋還地事件，上訴人對於中華民國八十六年八月十八日台灣高等法
院台南分院第二審判決（八十六年度上字第一一○號），提起上訴，本院判決如左：
    主  文
上訴駁回。
第三審訴訟費用由上訴人負擔。
    理  由
本件被上訴人主張：坐落台南縣麻豆鎮○○段四○三號、面積○‧○○五四二二公頃
土地，係伊與訴外人王兩成所共有，應有部分各二分之一。上訴人未經伊與王兩成同
意，在該地上建造鐵厝無權占有，伊依民法第七百六十七條及第八百二十一條規定，
自得請求上訴人拆除建物返還土地等情，求為命上訴人將上開土地上建物拆除，將土
地交還與伊及其他共有人全體之判決。
上訴人則以：系爭土地係由麻豆段一一二六之三號分割而來，重測前地號為同段一一
二六之三七號。該一一二六之三號及附近土地，於民國三十九年間曾經麻豆鎮公所編
為中央第一市場用地，並由當時之鎮長林芳荔代理鎮公所與訴外人王水儀訂立交換土
地使用協議書，將該編為第一市場用地之土地與王水儀私有土地交換使用，王水儀再
出讓系爭土地之使用權，輾轉由伊取得。系爭土地鎮公所雖未向地主承租，但既經規
劃作為市場用地，則鎮公所與地主間應已成立營造物利用關係，鎮公所係基於公權力
取得土地之管理使用權，否則該地主豈有容忍他人長期使用土地之理等語，資為抗辯
。
原審斟酌全辯論意旨及調查證據之結果，以：被上訴人主張系爭土地為伊與王兩成所
共有，上訴人在該地上建造鐵厝占有使用等情，為上訴人所不爭執，且有土地登記簿
謄本、地籍圖、相片等附卷可稽，堪信為真實。上訴人雖以前開情詞置辯，惟查系爭
土地與鄰近土地，雖曾經麻豆鎮公所於三十九年間編為市場用地，但迄未經該公所依
法辦理徵收，亦未如其他鄰近土地，向地主承租使用等情，為上訴人所自認。麻豆鎮
公所自無本於公權力而使用私有之系爭土地之權利，亦無私法上之租用系爭土地之權
利。嗣後被上訴人與訴外人王兩成分別因繼承取得系爭土地，應有部分各二分之一。
縱上訴人抗辯伊使用系爭土地，係因訴外人王水儀與麻豆鎮公所交換土地使用後，將
交換取得之系爭土地之使用權出讓，輾轉由伊受讓取得屬實，上訴人仍無合法使用系
爭土地之權利。此外上訴人既未舉證證明麻豆鎮公所使用系爭土地時，已得被上訴人
或其前手之同意，則縱被上訴人長期未曾出面索還系爭土地，亦不影響其本於所有人
之地位所得主張之權利。且系爭土地係先經麻豆鎮公所供為踏車放置用地，嗣於四
十四年改為市場攤販用地，經與王水儀之土地交換使用後，由上訴人自前占有人林皮
、王新枝、莊國梁及莊國梁之子轉讓取得占有，為上訴人所自認之事實，與公用地役
關係係供不特定公眾使用之情形有殊，上訴人抗辯伊對系爭土地有公用地役關係存在
云云，顯屬無據。上訴人占用系爭土地既無正當權源，則被上訴人本於所有權之作用
，為全體共有人之利益，依民法第七百六十七條、第八百二十一條規定，請求上訴人
將系爭土地上建物拆除，將土地交還與伊及共有人全體，即無不合，為其心證所由得
。復說明對上訴人其他抗辯之取捨意見，爰維持第一審所為命上訴人給付之判決，駁
回其上訴，經核於法洵無違誤。上訴論旨，仍爭論伊已取得系爭土地之公用地役權，
並就原審取捨證據、認定事實之職權行使，指摘原判決不當，聲明廢棄，難認有理由
。
據上論結，本件上訴為無理由。依民事訴訟法第四百八十一條、第四百四十九條第一
項、第七十八條，判決如主文。
中      華      民      國    八十七    年     八       月    二十八    日
                              最高法院民事第五庭
                                  審判長法官  吳  啟  賓
                                        法官  洪  根  樹
                                        法官  謝  正  勝
                                        法官  劉  福  來
                                        法官  黃  熙  嫣
      右正本證明與原本無異
                                              書  記  官
中      華      民      國    八十七    年     九       月     十五     日
